【裁判字號】    92,台上,71
【裁判日期】    920116
【裁判案由】    債務人異議之訴等
【裁判全文】
最高法院民事判決                                  九十二年度台上字第七一號
    上  訴  人  乙○○
    訴訟代理人  連一鴻律師
    被 上訴 人  甲○○
    訴訟代理人  張豐祥律師
右當事人間因債務人異議之訴事件，上訴人對於中華民國九十年六月二十日台灣高等
法院第二審判決（九十年度上字第六四號），提起上訴，本院判決如左：
    主  文
原判決廢棄，發回台灣高等法院。
    理  由
本件上訴人主張：被上訴人以伊係福和精密機材企業行（下稱福和行）之負責人。福
和行於民國八十四、八十五、八十六年間陸續向其借款新台幣（下同）一百三十萬九
千九百六十六元，應於八十六年十二月底前還清，詎逾期未清償，因而向台灣士林地
方法院（下稱士林地院）聲請假扣押後，將伊所有之房屋查封登記在案。惟福和行至
八十五年九月十一日始變更由伊擔任負責人，而伊並未承擔福和行舊欠之債務，故原
負責人陳繁雄於八十五年九月十一日前，以其個人或以福和行之名義向被上訴人之借
款，應由陳繁雄自己負責償還，與伊無涉。而伊自擔任福和行負責人後，並未向被上
訴人借款，亦未聘任陳繁雄為福和行經理，故陳繁雄若有向被上訴人借款，亦與伊無
涉，兩造間並無任何債權債務關係存在等情。爰提起債務人異議之訴，求為確認伊與
上訴人間一百三十萬九千九百六十六元之借款債權不存在，及命撤銷假扣押所為之強
制執行程序之判決。
被上訴人則以：陳繁雄於八十五年九月十一日前擔任福和行負責人期間，陸續以代償
帳款、代付費用等方式，向伊借款共一百零八萬二千六百六十六元。上訴人雖於八十
五年九月十一日始擔任福和行負責人，然福和行為獨資商號，其繼受該行之經營權，
自應承受該行舊欠之債務。又上訴人擔任福和行之負責人後，陳繁雄以福和行經理之
名義再向伊墊借二十二萬七千三百元，依表見代理之規定亦應由上訴人負責等語，資
為抗辯。並於第一審提起反訴，主張前開借款共一百三十萬九千九百六十六元，其清
償期為八十六年十二月底，上訴人未為清償等情。爰依消費借貸之法律關係，求為命
上訴人如數給付，並加計法定遲延利息之判決。
原審將第一審所為被上訴人（反訴）敗訴之判決予以廢棄，改判如被上訴人反訴之所
聲明，並將第一審所為如上訴人聲明之本訴判決，予以廢棄，改判駁回上訴人（本訴
）之訴，無非以：按被上訴人為保全其對上訴人一百三十萬九千九百六十六元之借款
債權，而聲請士林地院裁定准予假扣押，並以假扣押裁定為執行名義，聲請就上訴人
之財產強制執行等情，業經第一審調取該法院八十九年度裁全字第四五一號假扣押保
全程序卷宗核閱屬實，且為兩造所不爭。查福和行於八十一年四月一日設立，為一獨
資商號，其負責人原為上訴人之子陳繁雄，嗣於八十五年九月一日變更負責人為上訴
人，該行於變更負責人前，曾陸續向被上訴人借款共一百零二萬二千六百六十六元，
有被上訴人提出之台北市政府營利事業登記證影本、借款明細表、上開借款之文書影
本、負責人變更登記申請書、上訴人身分證暨股權轉讓書等文件足稽，且為上訴人所
不爭。關於八十五年九月十一日前福和行積欠被上訴人之一百零八萬二千六百六十六
元部分：查陳繁雄於八十六年九月九日與被上訴人會算墊借款時，在被上訴人製作之
明細表末頁親筆書寫之文字，已坦承福和行截至八十五年九月十一日前確有積欠被上
訴人一百零八萬二千六百六十六元，該款項應由變更後之負責人即上訴人負責償還，
此有被上訴人提出之明細表二紙可稽。且陳繁雄於第二審審理中提出證人聲明書，謂
「在福和行開始為金門光華氫氣廠安裝機器工程，甲○○（即被上訴人）有向我父親
（即上訴人）說明代墊福和行投標保證金六十五萬元，及準備投標時代墊各種費用四
十萬元左右，我父親說你如果有代墊當然要還，這點我父親當時確是同意要還錢」等
語。按陳繁雄為上訴人之子，如上訴人無承受是項債務之意，陳繁雄不可能出具上開
聲明，為不利上訴人之證述。該陳繁雄所提出之聲明書，應可採信，被上訴人抗辯，
上訴人除承受福和行之經營權外，並已概括承受福和行舊欠之上開債務云云，堪可信
為真實。至於八十五年九月十一日後，陳繁雄向上訴人墊借之二十二萬七千三百元部
分：查被上訴人並不能舉證證明上訴人有授權陳繁雄之情事，然陳繁雄於八十六年十
一月二十日在被上訴人制作之明細表末頁親筆書寫：「二、上列費用（十七萬七千三
百元）確係福和行經理陳繁雄監督下為進行金門光華製氫廠工程由被上訴人隨機代墊
款，本項費用俟工程結案後福和行負責歸還被上訴人。三、連同前借款一百零八萬二
千六百六十六元與另代墊千達高壓管公司欠款計五萬元全部合計總額為一百三十萬九
千九百六十六元，八十六年十二月底前還」等情，陳繁雄於九十年四月十七日出具之
證人聲明書亦明白表示實際執行經理業務。另參酌證人李應吾之證詞，可見上訴人之
行為，足以使被上訴人信其曾以代理權授與陳繁雄之表見代理情形，況上訴人在福和
行變更負責人為其名義後，就陳繁雄要求被上訴人代墊之款項，曾有部分經被上訴人
請款而獲上訴人付款，有上訴人自行提出之現金支出傳票九紙可憑，上訴人依民法第
一百六十九條之規定，自應負授權人之責任。綜上所述，福和行八十五年九月十一日
變更負責人前積欠上訴人之一百零八萬二千六百六十六元之債務已由上訴人概括承受
。又變更負責人後，經由陳繁雄以經理名義向被上訴人墊借之二十二萬七千三百元部
分，亦有表見代理之情形，上訴人應負授權人之責任。從而，上訴人提起本件債務人
異議之訴（本訴），求為確認兩造間一百三十萬九千九百六十六元之借款債權不存在
，並請求撤銷士林地院八十九年度民執全字第三一六號假扣押強制執行事件所為之強
制執行程序，即非正當，不應准許。又上訴人既積欠被上訴人有一百三十萬九千九百
六十六元之借款債務，則被上訴人提起反訴請求上訴人如數給付該借款本息，於法有
據，應予准許等詞，為其判斷之基礎。
查，原審謂上訴人概括承受福和行舊欠債務，究屬民法第三百零一條之債務承擔，抑
係民法第三百零五條「就他人之財產或營業概括承受其資產及負債」，未見予以推闡
明晰，僅泛言上訴人概括承受福和行舊欠債務，已屬可議。如屬後者，則對債權人須
為承受之通知或公告，而生承擔債務之效力（該條第一項），上訴人是否已踐行該項
手續，而對債權人發生承擔債務之效力，亦未見原審說明其心證之理由，已有未洽。
又經兩造同意者，證人亦得於法院外以書狀為陳述（民事訴訟法第三百零五條第三項
）；且證人以書狀為陳述者，仍應具結，並將結文附於書狀，經公證人認證後提出（
見該條第六項）。查本件證人陳繁雄所提出之證人聲明書（見原審卷第五二、五三頁
），依卷內筆錄記載，其內容並無經過訊問（見原審卷第四七頁至第四九頁），且該
書狀提出，並無經過兩造同意，亦未依法定程式提出，原審遽以採信該證人之聲明書
內容，而為不利於上訴人之判斷，於法亦屬未合。上訴論旨，指摘原判決違背法令，
求予廢棄，非無理由。
據上論結，本件上訴為有理由。依民事訴訟法第四百七十七條第一項、第四百七十八
條第一項，判決如主文。
中      華      民      國    九十二    年      一      月     十六     日
                              最高法院民事第五庭
                                  審判長法官  朱  錦  娟
                                        法官  顏  南  全
                                        法官  許  澍  林
                                        法官  葉  勝  利
                                        法官  鄭  玉  山
      右正本證明與原本無異
                                              書  記  官
中      華      民      國    九十二    年      一      月    二十八    日


司法院資訊處製作；財團法人民間司法改革基金會備份。
